【裁判字號】    89,台上,7663
【裁判日期】    891214
【裁判案由】    妨害自由
【裁判全文】
最高法院刑事判決                              八十九年度台上字第七六六三號
    上訴人  台灣高等法院台中分院檢察署檢察官
    被  告  甲○○
右上訴人因被告妨害自由案件，不服台灣高等法院台中分院中華民國八十七年八月十
一日第二審更審判決（八十六年度上更(一)字第一二號，起訴案號：台灣台中地方法院
檢察署八十三年度偵字第一三○四八號），提起上訴，本院判決如左：
    主  文
原判決撤銷，發回台灣高等法院台中分院。
    理  由
本件原判決以公訴意旨略稱：被告甲○○因對於陳養順有債權，而陳養順又對於涂應
杉有新台幣（下同）二百五十萬元之債權，陳養順遂將該對於涂應杉之二百五十萬元
債權讓給被告，惟被告屢向涂應杉要求償還債務，涂應杉均置之不理，被告遂與柯清
信（業經第一審法院通緝中）及兩名不詳姓名之人，四人基於共同之犯意聯絡，由被
告佯要約涂應杉於民國八十三年八月一日上午九時三十分許，在台中縣太平鄉頭汴村
頭汴坑一江橋見面，屆時兩人即共乘涂應杉之自小客車一同至台中縣太平鄉頭汴村頭
汴坑一九○五地號土地看地，約當日上午十時十分許，兩人看完地欲離開之際，柯清
信駕駛ＯＭ一三二號計程車停在路邊即下車與另二名不詳姓名之人，以強暴、脅迫之
手段先推倒涂應杉，再施以拳打腳踢，隨後柯清信叫被告開涂應杉之車，把涂應杉推
上後座，由被告開車載另二名不詳姓名之人在後座押著涂應杉，隨同柯清信所駕駛之
ＯＭ一三二號計程車至山邊一條小路即停車，柯清信等即逼問涂應杉要如何處理此事
，涂應杉受逼，迫不得已即以行動電話打給一位邱先生，欲請其幫忙湊錢，惟因收訊
不良，一行人即開車往台中市區行駛，至台中市旱溪附近，柯清信稱要先回去準備東
西而先行離去，並對涂應杉揚言，等拿東西來，如還未交代如何處理，則要如何死，
自己去選等語，約過半小時，柯清信即折返，又要求涂應杉打電話找人處理，涂應杉
乃打電話給何姓友人，因未接通，又遭柯清信等人毆打，使涂應杉受有左部瘀血、
後頸部瘀腫、右腳瘀血、右腕瘀血、左側第九及第十肋骨骨折之傷害。約至當日下午
二時許，涂應杉仍未找到友人幫忙，柯清信等又對涂應杉稱乾脆買支鏟子，要將涂應
杉埋掉算了，當日下午四時許，涂應杉被押到台中市○○路五十二號八樓八之五李樣
法律事務所，找趙瑞豐處理本件債務糾紛，其間並曾聯絡陳養順至現場，惟未談成。
當晚八、九時許，被告又與柯清信及其他二名不詳姓名之人，由被告駕駛涂應杉之自
小客車，押涂應杉至台中市五期重劃區及大肚山揚稱要挖洞把涂應杉埋掉，其間並要
求涂應杉再打電話給其妹涂含笑及何姓友人，並脅迫涂應杉在翌日中午十二時以前要
拿七十萬元，下午三時以前要拿三十萬元，如未準備好，就不要被抓到，否則要讓其
好看，始放走涂應杉，以此非法方法，剝奪人之行動自由，並以強暴、脅迫之手段使
人行無義務之事，案經涂應杉訴請偵辦，因認被告牽連涉有刑法第二百七十七條第一
項、第三百零二條第一項、第三百零四條第一項等之罪嫌云云，而經審理結果，認不
能證明被告犯罪，因而撤銷第一審之科刑判決，改判諭知被告無罪，固非無見。
惟查：(一)告訴人涂應杉已指稱：其交付友人所簽發面額二百二十萬元支票予陳養順抵
債，陳養順再將該支票轉交予被告，嗣該支票退票後，被告仍收受告訴人所交付之十
五萬二千八百五十元等語（見原審上更(一)卷(三)第四十三頁背面），而被告於原審亦自
承於八十二年八月間收取告訴人所交付之利息，告訴人於交付利息時，亦要求伊去找
陳養順將票拿回來等情（見原審上更(一)卷(二)第一四五頁背面），另陳養順除於警訊證
稱：「我把涂應杉所欠的二百二十萬元轉給甲○○」外，另於原審證稱：告訴人確將
其土地設定抵押權給被告，以保障被告之債權云云（見偵查卷第十六頁背面、原審上
更(一)卷(二)第一四五頁背面），準此，則告訴人是否返還上開債款，於被告之利益至有
關係，原判決以告訴人是否返還債款，對被告而言，僅屬間接之利害關係，進而推論
被告並無共犯妨害自由之動機，而作為有利被告之判決基礎，其推論難謂無違於經驗
法則。(二)被告於警訊已供稱：「（那三名帶走你們的男子你是否認識﹖如何認識﹖）
其中一名男子我都叫他翁（汪）先生，……我將這與涂應杉之債務糾紛講於翁（汪）
先生知道，該翁（汪）先生即自告奮勇欲替我處理債務糾紛，另二名男子我不認識」
、「（你與涂應杉約定前往汴頭坑看地，你是否有事先通知任何人﹖）因翁（汪）先
生於八十三年七月三十一日打電話給我，我告知他我與涂應杉約定八月一日九時三十
分前往台中縣太平鄉汴頭坑看地」、「（你與涂應杉前往汴頭坑看地前，事先是否即
知道翁（汪）先生會前往汴頭坑幫你處理債務問題﹖）我知道翁（汪）先生會前往汴
頭坑幫我處理債務問題，但我不知翁（汪）先生會帶另外兩名男子前往」（見偵查卷
第七頁正背面），苟被告上開供詞屬實，則被告既事先將欲與告訴人同往看地之情告
知翁（汪）某，並明知翁（汪）某將前往現場幫其處理其與涂應杉間之債權債務問題
，而翌日翁（汪）某果帶同柯清信及另一名男子前往被告與涂應杉看地現場，參諸柯
清信與翁（汪）某等人於毆打並控制涂應杉後，被告又接受柯清信及翁（汪）某等人
之囑咐，駕駛涂應杉之車，由翁（汪）某及另一名男子在後座押著涂應杉，於台中市
區、台中市旱溪等地繞行多時，並恐嚇毆打涂應杉後，同往李樣法律事務所欲解決債
務糾紛，被告於其間均未阻止柯清信、翁（汪）某等人之不法行為等情以觀，能否謂
被告於柯清信、翁（汪）某等人對涂應杉為傷害及妨害自由行為時，與柯清信、翁（
汪）某等人間，並無默示之犯意合致與行為分擔，實待研求。原審未究明上情，徒以
被告未參與毆打告訴人，於開車途中未發一語或對告訴人有何恫嚇言語，乃係出於無
奈云云，而為有利被告之判決，其認定亦併有應調查之證據未調查及理由不備之可議
。檢察官上訴意旨，執以指摘原判決違法，非無理由，應認仍有撤銷發回更審之原因
。
據上論結，應依刑事訴訟法第三百九十七條、第四百零一條，判決如主文。
中      華      民      國    八十九    年     十二     月     十四     日
                              最高法院刑事第十庭
                                  審判長法官  莊  登  照
                                        法官  洪  明  輝
                                        法官  蔡  清  遊
                                        法官  黃  一  鑫
                                        法官  林  秀  夫
      右正本證明與原本無異
                                              書  記  官
中      華      民      國    八十九    年     十二     月     二十     日


司法院資訊處製作；財團法人民間司法改革基金會備份。
